【裁判字號】    86,訴,2949
【裁判日期】    890616
【裁判案由】    懲治盜匪條例
【裁判全文】
台灣台中地方法院刑事判決                        八十六年度訴字第二九四九號
    公  訴  人  台灣台中地方法院檢察署檢察官
    被      告  己○○
    選任辯護人  甘龍強
    被      告  莊尚達(原名莊.
    右  一  人
    指定辯護人  本院公設辯護人丑○○
右列被告等因懲治盜匪條例案件，經檢察官提起公訴（八十六年度偵字第二０五六號
、第一五三一一號），本院判決如左：
    主  文
己○○共同連續意圖為自己不法所有，以強暴致使不能抗拒，而取他人之物，處有期
徒刑柒年貳月。盜匪所得財物，如附表壹編號一部分，應發還被害人劉彥伶；如附表
壹編號二部分，應發還被害人壬○○。
莊尚達無罪。
    事      實
一、己○○與已滿二十歲、綽號「阿明」之不詳姓名男子，共同基於意圖為自己不法
    所有之概括犯意，先後二次於如附表壹所示時間、地點，以如附表壹所示犯罪方
    式，致使如附表壹所示被害人不能抗拒，而強取如附表壹所示之財物。嗣於民國
    八十六年一月十六日下午一時許，己○○乘坐友人莊尚達 (原名莊尚佑，起訴後
    改名為莊尚達)所騎於八十六年一月初在台中市○○路○段一一三巷十四號之一
    友人乙○○住處，向友人辛○○借得之經車主甲○○報失竊之車牌號碼ＳＺＣ－
    九三三號機車，途經台中市○村路○段一二二號附近時，為警臨檢查獲。
二、案經臺中市警察局第一分局報請臺灣臺中地方法院檢察署檢察官偵查起訴。
    理  由
壹、有罪判決部分：
一、訊據被告己○○矢口否認有如附表壹所示盜匪之犯罪事實，辯稱：伊根本無如附
    表壹所示強盜行為；伊於警訊時係受刑求始承認犯行云云。惟查：
(一)、如附表壹所示犯罪事實，均業經被告於警訊時自白不諱，而上開自白，附表壹
      編號一部分核與被害人劉彥伶 (原名子○○)、附表壹編號二部分核與被害人
      壬○○分別於警偵審中指述遭人強盜之情節相符、附表壹編號一部分並經目擊
      證人丙○○於警訊時證述屬實，而被害人劉彥伶於警偵審中、被害人壬○○於
      本院八十九年一月三十一日訊問時雖均指稱：無法明確指認被告己○○即為強
      盜財物之歹徒等語，證人丙○○於警訊時雖亦證稱：祇看到歹徒之背面，被告
      己○○歹徒之體格相同等語，亦未能明確指認被告己○○即為行強之歹徒，惟
      從被告己○○警訊時供述行強之時間、地點、手法及共犯人數與被害人、證人
      之指述與證述均互核相符以觀，堪認被告己○○確有如附表壹所示盜匪犯行，
      自不容被告己○○事後翻異前詞，任意否認其真實性。
(二)、被告己○○為警查獲時所製作之警訊筆錄，完全係出於被告自由意思，並無刑
      求情事，業據證人即制作筆錄時在場之警員賴文樁、癸○○分別於本院八十七
      年八月六日、同年月十三日審理時結證屬實，足徵被告己○○警訊時自白之任
      意性；再者，被告己○○於八十六年一月十六日警訊時，雖坦承如附表壹所示
      盜匪犯行，惟就如附表貳編號一所示告訴人庚○○明確指述遭其強劫一節，則
      堅決否認，衡諸經驗法則，如被告己○○確有遭受刑求，承辦警員豈有容認其
      僅承認一部分犯罪事實之可能，而從被告己○○於警訊時僅承認一部分犯罪事
      實之情事以觀，益足徵該部分自白之任意性，被告己○○所辯：於警訊時係受
      刑求始承認犯行云云，要屬事後卸責之詞，洵無可採。
(三)、至於證人即被告己○○之祖母戊○○○於本院八十六年六月十三日審理時雖證
      稱：「 (問：己○○交保是你保的)當天我來保他，出來時出法院門口告訴我
      警察有刑求他，回到家裡又一次說警察對他刑求．．．」云云，惟警訊時證人
      戊○○○並未在場，其僅係事後經由被告己○○轉述被刑求之事，而被告己○○警訊之自白確係出於自由意思已如前述，是證人戊○○○之證言，亦不足以
      作為有利於被告己○○之判斷。因而事證明確，被告己○○之犯行堪以認定，
      應予依法論科。
二、按懲治盜匪條例係於民國三十三年四月八日經國民政府公布全文十一條，該條例
    第十一條規定「本條例自公布日施行」、第十條規定「本條例施行期間定為一年
    。必要時得以命令延長之。」等語。是於四十六年六月五日總統公布刪除原第十
    條條文而使懲治盜匪條例成為常態性之特別法前，懲治盜匪條例係具有限時法之
    性質。其中三十四年、三十七年、三十八年、三十九年四次延展，均係於懲治盜
    匪條例施行期限屆滿後，始以命令回溯至同年之四月八日起延展一年，依限時法
    之法理而言，上開期限屆滿後之延展，應屬無效，當無疑義。目前爭議之焦點厥
    為立法院嗣於四十六年刪除原第十條條文，並調整法條次序之行為，是否係屬重
    新立法之程序？按學者固認上開行為無法使得業已失效之法律起死回生，惟依司
    法院大法官釋字第三四二號解釋文認為：「立法院審議法律案，須在不牴觸憲法
    之範圍內，依其自行訂定之議事規範為之。法律案經立法院移送總統公布者，曾
    否踐行其議事應遵循之程序，除明顯牴觸憲法者外，乃其內部事項，屬於議會依
    自律原則應自行認定之範圍，並非釋憲機關審查之對象。是以總統依憲法第七十
    二條規定，因立法院移送而公布之法律，縱有與其議事規範不符之情形，然在形
    式上既已存在，仍應依中央法規標準法第十三條之規定，發生效力。法律案之立
    法程序有不待調查事實即可認定為牴觸憲法，亦即有違反法律成立基本規定之明
    顯重大瑕疵者，則釋憲機關仍得宣告其為無效。惟其瑕疵是否已達足以影響法律
    成立之重大程度，如尚有爭議，並有待調查者，即非明顯，依現行體制，釋憲機
    關對於此種事實之調查受有限制，仍應依議會自律原則，謀求解決。關於依憲法
    增修條文第九條授權設置之國家安全會議、國家安全局及行政院人事行政局之組
    織法律，立法院於中華民國八十二年十二月三十日移送總統公布施行，其通過各
    該法律之議事錄，雖未經確定，但尚不涉及憲法關於法律成立之基本規定。除此
    之外，其曾否經議決通過，因尚有爭議，非經調查，無從確認。依前開意旨，仍
    應由立法院自行認定，並於相當期間內議決補救之。若議決之結果與已公布之法
    律有異時，仍應更依憲法第七十二條之規定，移送總統公布施行。」核其理由係
    認：「依民主憲政國家之通例，國家之立法權屬於國會，國會行使立法權之程序
    ，於不牴觸憲法範圍內，得依其自行訂定之議事規範為之，議事規範如何踐行係
    國會內部事項。依權力分立之原則，行政、司法或其他國家機關均應予以尊重，
    學理上稱之為國會自律或國會自治。又各國國會之議事規範，除成文規則外，尚
    包括各種不成文例規，於適用之際，且得依其決議予以變通，而由作此主張之議
    員或其所屬政黨自行負擔政治上之責任。故國會議事規範之適用，與一般機關應
    依法規嚴格執行，並受監督及審查之情形，有所不同。立法院為國家最高立法機
    關，由人民選舉之立法委員組織之，代表人民行使立法權，憲法第六十二條定有
    明文。立法院行使職權之程序，憲法雖未詳加規定，惟其審議法律案，須依議事
    規範為之，而議事規範係由立法院組織法、議事規則及議事慣例等構成，與一般
    民主憲政國家國會所享有之自律權，並無二致。立法院於審議法律案過程中，曾
    否踐行其議事規範所定程序乃其內部事項，除牴觸憲法者外，屬於議會依自律原
    則應自行認定之範圍，並非釋憲機關審查之對象，此在各國實務上不乏可供參考
    之先例。」等語。是以立法院咨請總統公布施行之法律，其議事程序是否踐行應
    予遵循之立法程序、議事規範或議事慣例，上開立法程序、議事規範或議事慣例
    是否伴隨我國數十年來民主政治之演進而有程度不一之實踐（例如由一黨獨大之
    國會掌控模式轉變為政黨政治之協商模式，立法院會運作情形有無不同等），要
    屬國會自律之內部事項，應非司法權審判之標的。尤以本案爭議迄今，立法院始
    終未就懲治盜匪條例有無效力表示疑義，則本諸權力分立及司法權被動之本質，
    司法機關自難逕予推翻其效力。否則參諸現制，我國法官選任未經公民普選產生
    ，如其得就代表國民全體總意志之立法院於制定法律之立法過程（並非懲治盜匪
    條例條文本身，而係指其制訂程序）任加置喙，而未嚴守司法權自我抑制之要求
    ，顯有未當。此與彼邦法官選任之過程係經國民意志之參與，故其違憲審查之範
    圍亦有不同，二者尚難援為類比。從而，懲治盜匪條例之效力既係繫於四十六年
    間之法定程序是否完備，而其議事過程，依現今文獻記載，亦難判定是否即為前
    開釋字第三四二號內容所稱之：「有不待調查事實即可認定為牴觸憲法，亦即有
    違反法律成立基本規定之明顯重大瑕疵者，則釋憲機關仍得宣告其為無效。」之
    情形，從而本院認為，懲治盜匪條例於四十六年刪除第十條之過程，立法者究竟
    有無逕將其餘法條引為立法內容？如屬肯定，則其立法程序有無重大瑕疵等，均
    需調查其他事實始得判斷，依據上開釋字第三四二號意旨之反面解釋，自難據此
    推論懲治盜匪條例業已失效。
三、核被告己○○所為，係犯懲治盜匪條例第五條第一項第一款之強盜罪。被告己○○與綽號「阿明」之不詳姓名男子就上開犯行，有犯意聯絡及行為分擔，均為共
    同正犯。被告己○○先後二次犯行，時間緊密，且觸犯構成要件相同之罪，顯係
    基於概犯意反覆為之，應依刑法第五十六條連續犯之規定，論以一罪，並除無期
    徒刑部分依法不得加重外，餘加重其刑。爰審酌被告己○○恃強強盜他人財物，
    嚴重危害社會秩序，犯罪後復設詞矯飾犯行，毫無悔意，惟犯罪當時甫滿十八歲
    ，因年輕識淺始犯本罪，且所得財物無多，被害人損失尚非重大等一切情狀，量
    處如主文所示之刑，以資儆懲。被告己○○與綽號「阿明」之不詳姓名男子強盜
    所得如附表壹所示之物，如附表壹編號一部分，係被害人劉彥伶所有，如附表壹
    編號二部分，係被害人壬○○所有，並無積極證據證明業已滅失，均應依懲治盜
    匪條例第七條第一項之規定分別情形諭知發還被害人。
貳、無罪判決部分：
一、公訴意旨略以：被告己○○意圖為自己不法之所有，並基於概括犯意，或與綽號
    「阿明」之不詳姓男子 (附表貳編號一部分)，或與被告莊尚達 (附表貳編號二
    部分)，先後二次於如附表貳所示時間、地點，以如附表貳所示犯罪方式，致使
    如附表貳所示被害人不能抗拒，而強取如附表貳所示之財物。因認被告己○○另
    涉犯如附表貳所示強盜罪嫌，另認被告莊尚達亦涉有如附表貳編號二所示強盜罪
    嫌。
二、公訴人認被告己○○涉有如附表貳所示強匪犯行，被告莊尚達涉有如附表貳編號
    二所示強盜犯行。係以告訴人庚○○ (已於八十八年五月二十六日死亡)、被害
    人丁○○分別於警訊、偵查中之指述為論據，訊之被告己○○堅決否認有於如附
    表貳所示強盜犯行，辯稱：被害人於警局時並無法明確指認伊等語；被告莊尚達
    亦否認有如附表貳編號二所示強盜犯行，辯稱：被害人丁○○係胡亂指認等語。
    經查：
(一)、按犯罪事實應依證據認定之，無證據不得推定其犯罪事實；又不能證明被告犯
      罪者，應諭知無罪之判決，刑事訴訟法第一百五十四條、第三百零一條第一項
      前段分別定有明文。次按事實之認定，應憑證據，如未能發現相當證據，或證
      據不足以證明，自不能以推測或擬制之方法以為裁判基礎；又認定不利被告之
      事實，須依積極證據，苟積極證據不足為不利於被告事實之認定時，即應為有
      利於被告之認定，更不必有何有利之證據；而告訴人之告訴，係以使被告受刑
      事訴追為目的，是其陳述是否與事實相符，仍應調查其他證據以資審認，始得
      為被告不利之認定；告訴人之告訴，係以使被告受刑事訴追為目的，是其陳述
      是否與事實相符，仍應調查其他證據以資審認，又被害人之陳述如無瑕疵，且
      就其他方面調查又與事實相符，固足採為科刑之基礎，倘其陳述尚有瑕疵，則
      在未究明前，遽採為論罪科刑之根據，即難認為適法，最高法院三十年上字第
      八一六號、四十年臺上字第八六號、五十二年台上字第一三００號判例、八十
      三年度台上字第九八九號判決亦著述甚明。
(二)、告訴人庚○○於警訊中固指述遭被告己○○搶奪之事實，另被害人丁○○於警
      、偵審中固亦指陳遭人強劫之事實，惟揆諸前揭最高法院判例及判決意旨所示
      ，其等陳述是否與事實相符，仍應調查其他證據以資審認，申言之，自不得僅
      憑告訴人或被害人之惟一指述即論處被告己○○、莊尚達罪刑，而上開告訴人
      及被害人所指述遭搶之財物均未尋獲，又被告己○○、莊尚達於警訊、偵查及
      本院審理時均堅決否認有在附表貳所載時地搶奪或強劫財物之犯行，則就如附
      表貳所示部分，綜觀卷內證據及本院調查所得，僅只告訴人或被害人之惟一指
      述，如據此即論處被告二人罪責，實與證據法則有違。
(三)、告訴人庚○○於八十六年一月十六日警訊時雖明確指稱被告己○○即係搶奪其
      財物之人云云，惟告訴人庚○○於警訊時同時指陳：「於八十五年十二月十八
      日中午十二時五分許在台中市○○路立人國小旁道路正常行駛，被二名年青歹
      徒共乘乙部黑色重機車由我左後方突然動手行搶我夾於左腋下的長方型皮包加
      速逃逸離去．．．」等語，是依告訴人庚○○之上開指述，歹徒係騎乘機車自
      背後行搶，且其搶奪之時間應屬短暫，告訴人庚○○是否能清楚看見歹徒容帽
      ，已非無疑；又縱使告訴人庚○○曾見到歹徒之容貌，當亦在瞬間，而告訴人
      庚○○於警局指認被告己○○時距其遭搶之時間相隔已近月，則告訴人庚○○
      在遭搶將近一個月之後，竟仍能就僅作短暫接觸之行搶歹徒明白指認為被告己○○，其指述未免與常理不符。又被害人丁○○於警訊及本院八十七年七月七
      日審理時均指陳：持槍向其強盜之歹徒係被告莊尚達，另一名在場把風之歹徒
      伊未看清楚，無法指認係被告己○○云云，惟被害人丁○○於本院八十七年二
      月十二日審理時，竟明確指稱被告己○○即係案發當日持槍向其強盜之歹徒 (
      審理當日被告莊尚達並未到場)云云，是被害人丁○○指認持槍向其行強之人
      ，亦前後矛盾，顯有瑕疵，告訴人庚○○、被害人丁○○之指述，均難憑採。
(四)、綜前所述，公訴人所指如附表貳所載犯罪事實所依憑之證據，僅只告訴人或被
      害人之惟一指述，且其等指認，亦有瑕疵，尚難憑採。此外，本院復查無其他
      積極證據足以證明被告莊尚達確有公訴人所指如附表貳編號二所示犯行，揆諸
      首揭說明，依法應諭知被告莊尚達無罪之判決。另亦無積極證據足證被告己○○有如附表貳所示之強盜犯行，就被告己○○部分，原亦應為無罪之諭知，然
      公訴人認此部分與被告己○○前揭經論罪科刑部分有連續犯之裁判上一罪關係
      ，爰不另為無罪之諭知。
參、被告乙○○被訴竊盜部分、被告己○○被訴竊盜部分、被告莊尚達被訴違反槍砲
    彈藥刀械管制條例、贓物部分，均已審結。
據上論斷，應依刑事訴訟法第二百九十九條第一項前段、第三百零一條第一項，懲治
盜匪條例第五條第一項第一款、第七條第一項、第八條，刑法第二十八條、第五十六
條，判決如主文。
中      華      民      國      八十九      年      六      月    十六  日
                                  臺灣臺中地方法院刑事第七庭
                                        法  官 劉  長  宜
右正本證明與原本無異。
如不服本判決，應於判決送達後十日內，向本院提出上訴狀。
                                         書記官
中      華      民      國      八十 九     年     六       月 二十     日
附錄論罪科刑法條︰
懲治盜匪條例
第五條  有左列行為之一者，處無期徒刑或七年以上有期徒刑：
        意圖為自己或第三人不法所有，以強暴、脅迫、藥劑、催眠術或他法致使不
        能抗拒而取他人之物或使其交付者。
附表壹：
┌──┬─────┬─────┬───────────┬────┬────
│編號│  犯罪時間│  犯罪地點│    犯  罪  方  式    │所得財物│ 被害人
├──┼─────┼─────┼───────────┼────┼────
│一、│八十五年十│台中市柳川│己○○騎乘阿明所有之牌│皮包一只│劉彥伶
│    │一月十六日│東路二段一│照號碼不詳機車，後載阿│(內有現 │(原名劉
│    │凌晨四時十│四七號前  │明，乘被害人欲返家時，│金新台幣│麗貞)
│    │分許      │          │由阿明持電擊棒電擊被害│二萬七千│
│    │          │          │人之身體， 強取被害人 │元，支票│
│    │          │          │之財物後，騎乘機車離去│三張    │
│    │          │          │。                    │        │
├──┼─────┼─────┼───────────┼────┼────
│二、│八十五年十│台中市五權│己○○騎乘阿明所有之牌│皮包二只│壬○○
│    │二月三十日│七街附近  │照號碼不詳機車，後載阿│(內有行 │
│    │上午十時三│          │明，趁被害人欲駕駛車號│動電話一│
│    │十分許    │          │ＱＳ─一０七五號自小客│具、呼叫│
│    │          │          │車剛進入駕駛座，車門未│器一個、│
│    │          │          │及上鎖之際，由阿明打開│現金新台│
│    │          │          │左側車門並持不明硬物抵│幣一千五│
│    │          │          │住被害人背部，嚇令交出│百元，信│
│    │          │          │財物，再由己○○打開右│用卡三張│
│    │          │          │側車門，強取被害人財物│、身分證│
│    │          │          │物後，騎乘機車離去。  │二張    │
└──┴─────┴─────┴───────────┴────┴────
附表貳：
┌──┬─────┬─────┬───────────┬────┬────
│編號│  犯罪時間│  犯罪地點│    犯  罪  方  式    │所得財物│ 被害人
├──┼─────┼─────┼───────────┼────┼────
│一、│八十五年十│台中市北平│由己○○駕車至被害人身│皮包一只│庚○○
│    │二月十八日│路立人國小│旁，「阿明」下車向被害│(內有存 │
│    │中午十二時│旁道路    │人行搶。              │摺一本、│
│    │五分許    │          │                      │印鑑一枚│
│    │          │          │                      │、鑰匙一│
│    │          │          │                      │支、支票│
│    │          │          │                      │一張    │
├──┼─────┼─────┼───────────┼────┼────
│二、│八十六年一│台中市西區│由莊尚佑手持硬物押住被│現金新台│丁○○
│    │月十三日下│大全街三十│害人身體並搜身行搶，許│幣三千餘│
│    │午六時二十│一巷四號前│鈺忠在旁把風。        │元，勞力│
│    │五分許    │          │                      │士手錶一│
│    │          │          │                      │只      │
└──┴─────┴─────┴───────────┴────┴────


司法院資訊處製作；財團法人民間司法改革基金會備份。
